【裁判字號】    97,婚,1104
【裁判日期】    980526
【裁判案由】    離婚
【裁判全文】
臺灣高雄地方法院民事判決              97年度婚字第1104號
原      告  乙○○
被      告  甲○○
上列當事人間請求離婚事件，本院於民國98年5 月12日言詞辯論
終結，判決如下：
    主  文
原告之訴駁回。
訴訟費用由原告負擔。
    事實及理由
一、本件被告經合法通知，未於言詞辯論期日到場，核無民事訴
    訟法第386 條所列各款情形，爰依原告聲請，由其一造辯論
    而為判決。
二、原告主張：原告於民國96年4 月27日與被告於大陸地區結婚
    ，並於大陸地區共同生活近1 個月，夫妻感情初為融洽，未
    料來臺灣後，第三週起，被告忽反常態，經常藉故外出，且
    深夜未歸，對於家務更是不聞不問，致此夫妻間即爭吵不斷
    ，也因此長子與長媳也常來規勸與調和，然往往2 、3 天過
    後，被告即又經常外出，且對原告出言恐嚇，不得干涉被告
    ，實令原告對被告心灰意冷，顯無維持正常婚姻之望，又原
    告於多年前即罹患精神官能性憂鬱症並長期於高雄榮民總醫
    院就醫服藥，對被告經常之惡行惡言及恐嚇，身心實無法承
    受，並因此加劇原告病情之惡化。為此，爰依民法第1052條
    第1 項第3 款及同條第2 項規定，擇一請求准予離婚等語，
    並聲明：(一)請求准予被告離婚。(二)訴訟費用由被告負擔。
三、被告經合法通知，未於言詞辯論期日到場，亦未提出書狀作
    何聲明或陳述。
四、按夫妻之一方為臺灣地區人民，一方為大陸地區人民者，其
    結婚或離婚之效力，依臺灣地區之法律。臺灣地區與大陸地
    區人民關係條例第53條定有明文。查本件原告為臺灣地區人
    民，被告為大陸地區人民，故依前揭規定，兩造離婚之效力
    ，應依臺灣地區法律規定。
五、次按夫妻之一方，有受他方不堪同居之虐待者，以及有前項
    以外之重大事由，難以維持婚姻者，夫妻之一方得請求離婚
    ；民法第1052條第1 項第3 款及第2 項定有明文。又同條第
    2 項所稱「有前項以外之重大事由，難以維持婚姻者」，乃
    抽象的、概括的離婚事由，係民法親屬編於74年修正時，為
    因應實際需要，參酌各國立法例，導入破綻主義思想所增設
    。但其事由應由夫妻一方負責者，僅他方得請求離婚，是其
    所採者為消極破綻主義精神，而非積極破綻主義。關於是否
    為難以維持婚姻之重大事由，其判斷標準為婚姻是否已生破
    綻而無回復之希望。而婚姻是否已生破綻無回復之希望，則
    應依客觀的標準，即難以維持婚姻之事實，是否已達於倘處
    於同一境況，任何人均將喪失維持婚姻意欲之程度而定。至
    於同條但書所規定「難以維持婚姻之重大事由應由夫妻之一
    方負責者，僅他方得請求離婚」，乃因如肯定有責配偶之離
    婚請求，無異承認恣意離婚，破壞婚姻秩序，且有背於道義
    ，尤其違反「自己清白」之法理，有欠公允，同時亦與國民
    之法感情及倫理觀念不合，因而採消極破綻主義。然若夫妻
    雙方均為有責時，則應衡量比較雙方之有責程度，而許責任
    較輕之一方向應負主要責任之他方請求離婚，如雙方之有責
    程度相同時，則雙方均得請求離婚，始符公平，亦有最高法
    院94年台上字第115 號判決要旨足資參照，合先敘明。
六、茲就本院得心證之理由如下：
  (一)原告主張受有被告不堪同居之虐待，請求離婚，是否有理由
    ：
    1.經查，原告主張被告為大陸地區人民，兩造結婚後，被告
      來臺灣後第三週起，即經常藉故外出，且深夜未歸，對於
      家務更是不聞不問，致此夫妻間即爭吵不斷，也因此長子
      與長媳也常來規勸與調和，然往往2 、3 天過後，被告即
      經常外出，且對原告出言恐嚇，不得干涉被告，又原告於
      多年前即罹患精神官能性憂鬱症並長期於高雄榮民總醫院
      就醫服藥，對被告經常之惡行惡言及恐嚇，身心實無法承
      受，並因此加劇原告病情之惡化等情，雖據原告提出高雄
      榮民總醫院診斷證明書、結婚公證書、海基會證明，大陸
      地區人民入出臺灣申請書、入出國日期證明書各1 份為證
      。然原告此部分之主張，僅空言指述，並未提出相關證據
      供調查，亦未具體舉證以實其說，尚難以原告單方面指述
      ，遽認被告有原告所指述之行為，況且被告所罹精神官能
      性憂鬱症，是否歸因被告行為所致，仍不無疑問，況且證
      人即原告之子楊彼得於本院98年2 月10日審理時亦到庭證
      稱：「嫁來一個月我爸爸就受不了了，時常吵架，惡言相
      向，常不告而別，我有勸原告忍耐等語。」等語（見本院
      卷第32頁），足徵兩造原本即相處不睦，尚難以此即認有
      可歸責於被告之事由，是原告上開所述自不足採信。
    2.準此，原告主張之上開情節均與民法第1052條第1 項第3
      款之構成要件尚屬有間，難認原告主張受他方不堪同居之
      虐待為真實，原告主張受有被告不堪同居之虐待，請求離
      婚，即無理由。
  (二)原告主張有難以維持婚姻之重大事由，請求離婚，有無理由
    ：
    1.按當事人主張有利於己之事實者，就其事實有舉證之責任
      ，民事訴訟法第277 條定有明文。又按有民法第1052條第
      1 項以外之重大事由，難以維持婚姻者，夫妻之一方得請
      求離婚，但其事由應由夫妻之一方負責者，僅他方得請求
      離婚，民法第1052條第2 項定有明文。再按夫妻均有民法
      第1052條第1 項所定情形之一時，僅雙方各得向法院請求
      離婚，不能以請求之一方亦有判決離婚原因，即謂其不得
      訴請離婚。又同條第2 項但書規定難以維持婚姻之重大事
      由應由夫妻之一方負責者，僅他方得請求離婚，係為公允
      而設，故難以維持婚姻之重大事由，夫妻雙方均須負責時
      ，應比較衡量雙方之有責程度，僅責任較輕之一方，得向
      責任較重之他方請求離婚，或有責程度相同時，雙方均得
      請求離婚，始符公平，有最高法院90年度台上字第804 號
      判決意旨可資參照。
    2.次按大陸地區人民非經主管機關許可，不得進入台灣地區
      ，而大陸地區人民申請進入臺灣地區，應備入出境許可申
      請書、大陸地區居民身分證、其他證照或足資證明身分之
      文件、保證書、親屬關係證明等。臺灣地區與大陸地區人
      民關係條例第十條第一項、大陸地區人民進入台灣地區許
      可辦法第第十五條第一項亦分別著有規定。
    3.被告於96年8 月2 日入境臺灣，嗣於97年2 月23日出境後
      即未再入境等情，固據原告提出被告入出國日期證明書一
      份為證，然原告於本院98年2 月10日言詞辯論期日亦到庭
      自承，被告於97年2 月23日出境後，就利用此機會不幫她
      申請入境，被告雖有打電話和伊聯絡，但伊不接被告電話
      等語（見本院卷第31頁），互核本院依職權向內政部入出
      國及移民署調閱原告是否申請被告來台並出具保證書，經
      該署函覆原告於96年5 月24日申請被告來台並出具保證書
      後即未再申請被告來台，有該署98年2 月27日移署資處伶
      字第0980031489號函在卷足憑（見本院卷第43頁至47頁）
      。是本件被告因係大陸地區人民，未經主管機關許可本不
      得進入臺灣地區，而其入境之申請乃須備有在台灣地區之
      親屬等一人所出具之保證書始得為之，今原告既未再為被
      告辦理入境申請，且其亦未出具保證書予被告持以申請入
      境，被告自因無法申請入境而不能進入台灣地區以履行其
      與原告之同居義務，其未與原告同居係因兩岸現實狀況及
      原告未予協力其申請入境以致，是原告主張兩造有難以維
      持婚姻之重大事由，係可歸責於被告之情，顯難可採。
    4.又本院審酌婚姻係本於夫妻互愛、互諒、互敬、互重、相
      扶持之誠摯情感基礎所建立，並以共營圓滿家庭生活為目
      的，而民法第1052條第2 項所規定其他重大事由難以維持
      婚姻，參酌各國立法例，導入破綻主義思想所增設。但其
      事由應由夫妻一方負責者，僅他方得請求離婚，是其所採
      者為消極破綻主義精神，而非積極破綻主義。關於是否為
      難以維持婚姻之重大事由，其判斷標準為婚姻是否已生破
      綻而無回復之希望。而婚姻是否已生破綻無回復之希望，
      則應依客觀的標準，即難以維持婚姻之事實，是否已達於
      倘處於同一境況，任何人均將喪失維持婚姻意欲之程度而
      定。經查：本件原告為臺灣地區人民，被告原為大陸地區
      女子，兩造生活習慣、民情風俗原本各自有異，縱然兩造
      偶有衝突，乃在所難免，況且夫妻間本亦應互相信賴互相
      關照，家庭得以健全完美，是本件原告既未能就有何其他
      重大事由難以維持婚姻，且可歸責於被告等情，舉證以實
      其說。本院綜合上開事證，尚難認原告所主張兩造間存有
      難以維持婚姻之重大事由存在，是原告依民法第1052條第
      2 項規定訴請離婚，於法無據，不得准許，應予駁回。
七、從而，原告主張受有被告不堪同居之虐待以及兩造間存有難
    以維持婚姻之重大事由，爰依民法第1052條第1 項第3 款及
    同條第2 項規定，起訴請求准予離婚，顯然於法無據，不應
    准許，應予駁回。
八、據上論結，本件原告之訴為無理由，依民事訴訟法第385 條
    第1 項前段、第78條，判決如主文。
中    華    民    國    98    年    5     月    26    日
                       家事法庭法  官  何清富
以上正本係照原本作成。
如對本判決上訴，須於判決送達後20日內，向本院提出上訴狀。
中    華    民    國    98    年    5     月    26    日
                               書記官  葉彥伶


司法院資訊處製作；財團法人民間司法改革基金會備份。
